最高法院刑事判決　　　　　　九十四年度台上字第六一七三號
　　上　訴　人　台灣高等法院檢察署檢察官
　　被　　　告　庚○○
　　　　　　　　　　　　頭1之.
　　　　　　　　乙○○
　　　　　　　　　　　　巷5號.
　　　　　　　　甲○○○○○○.
　　　　　　　　　　　　240.
　　　　　　　　辛○○
　　　　　　　　　　　　號7樓.
　　　　　　　　　　　　號3樓.
　　　　　　　　子○○
　　　　　　　　　　　　1段6.
　　　　　　　　　　　　號2樓.
　　　　　　　　壬○○
　　　　　　　　丑○○
　　　　　　　　　　　　號10.
　　　　　　　　己○○
　　　　　　　　　　　　樓
　　　　　　　　戊○○○○○○.
　　　　　　　　　　　　頂15.
　　　　　　　　癸○○
　　　　　　　　　　　　樓
　　　　　　　　寅○○
　　　　　　　　　　　　弄7號.
　　　　　　　　　　　　樓
　　　　　　　　辰○○
　　　　　　　　卯○○
　　　　　　　　　　　　樓
　　　　　　　　丁○○
　　　　　　　　　　　　樓
　　　　　　　　丙○○
　　　　　　　　　　　　前5之.
上列上訴人因被告違反水利法案件，不服台灣高等法院中華民國
九十四年三月九日第二審判決（九十二年度上訴字第三七三０號
，起訴案號：台灣桃園地方法院檢察署八十七年度偵字第一六七
九０號、八十八年度偵字第一一四一、一七二九、三一０八號）
，提起上訴，本院判決如下：
    主  文
原判決撤銷，發回台灣高等法院。
    理  由
本件原判決以公訴意旨略稱：被告庚○○係台原碎石企業股份有
限公司（下稱台原公司）之現任負責人；被告乙○○係股東及前
任負責人；被告辛○○係總經理；被告子○○係經理；被告壬○
○係廠務助理；被告丑○○係現場管理，並負責機具維修及砂石
品管工作；被告王靖壹（原名王清俊，民國九十三年七月六日更
名，下稱王靖壹）則為台原公司最大股東（以其妻梁爽之名義擔
任股東）並實際參與台原公司之經營；被告丙○○、洪武陽（原
名洪水生，九十一年一月九日更名，下稱：洪武陽）係台原公司
負責洗砂、碎石或機械維修之工人；被告卯○○、己○○、辰○
○、寅○○均係協嘉隆建材有限公司（下稱協嘉隆公司）負責人
李萬連（另併由第一審法院審理）所聘僱載運砂石之工人。庚○
○、乙○○、辛○○、子○○、壬○○、丑○○、王靖壹、丙○
○、洪武陽、卯○○、己○○、辰○○、寅○○（下稱庚○○等
十三人）共同意圖為自己不法之所有及利益，基於概括之犯意，
自八十五年五月二日後之不詳日起，由李萬連向台原公司承租該
公司所屬工廠之廠房及有關機械設備，並由卯○○、己○○、辰
○○、寅○○（下稱卯○○等四人），在：（一）屬於行水區及
板新給水廠水源水質水量保護區域之桃園縣大溪鎮○○段中庄小
段七二之一、之二、一五三之七、之一九、三三之二、三八、三
九、三九之三、一一一、一一一之一、一一０、一一０之一二等
地號土地及國有未登錄之大漢溪河川地土地內；（二）屬於板新
給水廠水源水質水量保護區域之桃園縣大溪鎮○○段中庄小段一
一０之一、之三、之五、之一０、之一一、之一四、之一五、之
一六、之一七等地號土地及國有未登錄之大漢溪河川地土地內；
（三）屬於板新給水廠水源水質水量保護區域之台北縣鶯歌鎮○
○○段六七０、六七九之六、之七、之二０、之二七等地號土地
內，陸續大面積深度大肆盜採、濫採大漢溪砂石。庚○○等十三
人及李萬連並於所採取砂石旁之國有未登錄河川地上，未經許可
，私蓋房屋一棟供工人使用而竊佔國有土地（佔用面積一五四平
方公尺）。於採取砂石後，即由卯○○等四人將砂石載至原為台
原公司之洗石機內，由丙○○、洪武陽及劉迪良（業經第一審法
院於九十二年九月十九日通緝）負責分解及沖洗後，再由台原公
司人員銷售牟利。庚○○等十三人及李萬連並於盜採、濫採前開
屬於行水區及板新給水廠水源水質水量保護區域內之土地後，復
自不詳日期起，以每車新台幣（下同）一千元至一千三百元之不
等價格，允許載運廢棄土方之癸○○、丁○○（下稱癸○○等二
人，並與庚○○等十三人共稱庚○○等十五人）砂石車業者至已
挖掘之坊洞（水池）內傾倒廢棄土以回填坑洞而汙染水源。庚○
○等十三人復於盜、濫採前開桃園縣大溪鎮○○段中庄小段三三
之二、三八、三九、三九之三及屬於國有之河川地（面積六七八
一平方公尺）後，再將該已挖掘之坑洞設為沈澱池供作使用，而
竊佔該國有土地，並私引大漢溪溪水入沈澱池洗砂土，嚴重影響
大漢溪道之水文、自然流向，汙染大漢溪灌溉及飲用水源（盜濫
採砂石；分解、沖洗砂石及傾倒廢棄物均造成汙染），足使水流
改變及淤塞、侵蝕河岸及河道，颱風及河汛期間，將致溪水暴漲
，危及大漢溪下游居民身家、性命、財產安全，並嚴重危害公共
飲水衛生安全，致生公共危險。於盜、濫採砂石期間雖經桃園縣
政府、台北縣政府等有關單位多次發函取締罰款，但均未依規定
停止挖掘及將挖掘部分恢復原狀，仍舊在前揭地段土地挖採砂石
、回填廢土。嗣經台灣桃園地方法院檢察署檢察官於八十七年十
月二十八日至台原公司搜索，除當場發現卯○○等四人駕駛砂石
車載運盜、濫採之砂石正欲送往洗石機分解、沖洗，及癸○○等
二人正載運廢土方欲傾倒在已挖掘之水池內外，並當場扣得卯○
○等四人所有，供犯罪所用之砂石車四部。（四）子○○、卯○
○共同基於前揭不法所有之意圖，於八十六年九月間先由子○○
以要栽植地瓜為由，向桃園縣政府租得位於桃園縣大溪鎮○○段
中庄小段三九地號旁之國有河川地共一．三五公頃，嗣即於不詳
日期起，由卯○○雇請不知情之工人多人在上開土地上盜採砂石
，嗣於八十七年六月十三日九時許，卯○○與其雇用之工人在該
地正在挖掘砂石時，為警當場查獲等情。因認庚○○等十三人係
犯有水利法第九十二條之一第一項、自來水法第九十六條、飲用
水管理條例第十六條第一項第一款、刑法第三百二十一條第四款
結夥竊盜、同法第三百二十條第二項竊佔等罪嫌；癸○○等二人
則犯有水利法第九十二條之一第一項、自來水法第九十六條、飲
用水管理條例第十六條第一項第一款等罪嫌云云。經審理結果，
認不能證明庚○○等十五人犯罪，因而撤銷第一審論被告庚○○
、乙○○、辛○○、子○○、壬○○、王靖壹以共同未依規定領
有廢棄物清除、處理許可文件，從事廢棄物清除、處理罪，各判
處各有期徒刑伍年，均併科罰金二百萬元，及諭知罰金易服勞役
之折算標準；論被告丑○○、丙○○、洪武陽、卯○○、己○○
、辰○○、寅○○以共同在行水區內擅採砂石、堆置砂石，致生
公共危險罪，各判處各有期徒刑參年；被告等十三人部分扣案之
洗石機貳部、挖土機貳台、砂石車肆部均宣告沒收之；論被告癸
○○、丁○○以共同未依規定領有廢棄物清除、處理許可文件，
從事廢棄物清除、處理罪，各判處各有期徒刑壹年陸月罪刑之判
決，改判諭知被告等十五人均無罪，固非無見。
惟查：（一）按九十二年二月六日修正前之水利法第九十二條之
一第一項（即修正後第九十四條之一第一項）所謂「致生公共危
險」，固以實際上須有具體危險之發生為要件，而屬具體之危險
犯；然其具體危險之存否，仍應依社會一般之觀念，客觀的予以
判定。亦即應依其採取砂石過程是否有妨礙水流之具體情況，及
河段之寬度、曲直、平日及颱風暴雨時之河水流量採取處距離河
堤之長度等情況，視其一般上是否有使流水改道，浸蝕護岸，而
影響安全之虞，以決定其危險之有無，非必已使堤岸潰決，人、
畜、房屋淹沒，始得謂其危險已發生。本件依卷附桃園縣政府八
十七年五月十五日八六工水字第七三三一０號函稱：本府八十七
年四月一日會同大溪鎮公所廢土稽查小組共同往大溪鎮○○段中
庄小段一一０、一一０之一二、一一一、一一一之一等地號土地
附近處，當場查獲李萬連先生違反水利法情事，其遭濫採面積約
二公頃，深約六米，因土地位大漢溪河川管制線內，認已違反水
利法及有危害河防安全之虞；另台北縣政府工務局八十七年十二
月七日八七北工水字第一二七三四號（含台北縣政府工務局會勘
紀錄）函述：經現場勘查結果，台電公司輸電幹線６９ＫＶ松樹
─三峽板水線＃１８鐵塔基礎旁原挖取土地已回填，＃１９電塔
基礎旁開挖面積超過０．五公頃，深挖部分深度逾十五米；又台
灣電力公司新桃供電區營運處桃園線務段（下稱台灣電力公司桃
園線務段）八十七年九月二十九日新桃段字第八七０九─００一
號函陳：本公司供應台北縣三峽地區及板新水廠之輸電幹線６９
ＫＶ松樹─三峽板水線＃１８、＃１９鐵塔基礎，被台原公司採
取砂石，已嚴重危及供電安全至鉅，且昨（二十八）日又逢楊妮
颱風過境帶來大量豪雨，鐵塔基礎已有倒塌之虞。因函請台北縣
政府立即通知該公司停止採砂並恢復原狀，以確保供電及公共安
全。並指明採取砂石地點為鶯歌鎮○○○路三三五巷四十五號附
近各等情（分別見八十七年度偵字第一六七九０號卷第二四六頁
、八十八年度他字第四六０號卷第三十、三十一頁、八十八年度
他字第二三一號卷第七十九頁）。如果無訛，則台原公司租予李
萬連所負責之協嘉隆公司在大漢溪河川管制線內所挖掘採取之砂
石面積約二公頃，深約六米，且經現場勘查結果台電公司輸電幹
線＃１９電塔基礎旁開挖面積超過０．五公頃，深挖部分深度逾
十五米，所採取之砂石，已嚴重危及供電安全，又適逢楊妮颱風
過境帶來大量豪雨，上述鐵塔基礎已有倒塌之虞，依前開說明，
顯已致生公共危險。原判決理由雖稱：依桃園縣政府八十七年五
月十五日八六工水字第七三三一０號函文意旨，僅以抽象語意描
述危險性，並非具體情狀表徵危險性。台北縣政府工務局八十七
年十二月七日八七北工水字第一二七三四號函及台灣電力公司桃
園線務段八十七年九月二十九日新桃段字第八七０九─００一號
函內容觀之，雖已致生具體危險，惟並未具體指出鐵塔及挖堀之
位置及地號，檢察官亦未具體舉證證明庚○○等十五人在上開地
號所為，已構成改變水流，侵蝕河道，颱風及河汛期間，將導致
溪水暴漲，危及大漢溪下游居民身家、性命及財產安全等由，而
認為不構成水利法之犯罪。然依台灣電力公司桃園線務段上開函
文業已提及採取砂石地點等旨，原判決認未具體指出鐵塔及挖堀
之位置，是否與卷證資料相符，非無研求之餘地。且台北縣及其
所屬工務局既曾派員會同大溪鎮公所廢土稽查小組人員至現場勘
查，而台灣電力公司桃園線務段亦曾由現場巡視人員巡查發現上
開情狀，即有傳喚前揭人員訊問，以查明查獲當時之實際情況及
採取砂石確切位置之必要，且上開人員均屬服務於各單位之人員
，尚無不能傳喚之可能，究竟實情如何？基於公平正義之維護，
自有詳查審認之必要。原判決未予調查、釐清，亦未於理由內詳
為說明，充分論述，遽以上開函文未表徵具體之危險性，且未具
體指出挖掘砂石確切位置，而為有利庚○○等十五人之認定，尚
嫌速斷。（二）審理事實之法院於當事人聲請調查之證據調查完
畢後，對於卷內與被告論罪科刑有關，而依刑事訴訟法第一百六
十三條第二項之規定，應予調查之事項，如未詳加調查，或雖已
調查，仍未調查明白者，尚難遽為被告有利或不利之認定；如有
依法應調查之證據未予調查，率行判決，其判決當然違背法令。
本件檢察官曾於八十七年十月二十八日前往台原砂石廠前暨其辦
公室搜索，扣得己○○、寅○○、辰○○、癸○○、丁○○、卯
○○所有之砂石車等情，有卷附之搜索扣押筆錄、扣押物品目錄
表各一紙及照片數幀可考（見八十七年度偵字第一六七九０號卷
第三十七、三十八、八十八至一０五頁）。而丑○○供稱：「問
：現任何職？答：台原砂石廠現場負責人之一，大家都叫我廠長
。」、「問：何人雇用你？答：乙○○雇用我的。」、「問：現
場查獲有廢土之部分，倒到何處？答：是要倒在一個已經挖的大
池內。」；己○○供述：「問：今天被查到砂石車上之砂石如何
來？答：是怪手在靠近一個電塔那邊挖出來的。」；寅○○供以
：「問：今天被查到所載運之砂石何處來？答：是旁邊挖出來的
。」、「問：是從何處挖？答：是從一個大凹洞靠我們碎石廠那
邊挖出來的。」；卯○○供陳：「問：車上石頭如何來？答：在
田裡挖的，是在碎石廠旁邊一個大洞底下挖的。」各等語（見同
上偵查卷第六十二頁反面、第六十三頁、第六十四頁反面、第六
十五頁反面、第六十七頁反面、第六十八頁）。如果不虛，當日
確有挖掘砂石及填廢土之行為。則自靠近電塔處挖掘之砂石，由
砂石車載運，而現場所查獲之廢土又係傾倒於已挖掘之大洞內，
何以有前揭行為？目的為何？凡此均與判斷庚○○等十五人應否
負違反水利法罪責攸有關係，自應詳查慎斷，原審未予詳細調查
、細心勾稽，致事實真相如何，並未明瞭，難謂無調查職責未盡
及判決理由不備之違背法令。（三）證據之證明力，固屬於法院
判斷之自由，但不得違背經驗法則、論理法則，如證據之本身依
照吾人日常生活經驗所得之定則觀察，尚有疑竇，則難遽採為被
告有利或不利之認定。被告卯○○於偵查時供謂：「問：你上次
幫子○○整的大溪鎮○○段中庄小段三九號河川公地土是否你回
填？答：是的。」、「問：用什麼土回填？答：砂土，是跟台原
砂石廠買回來的。」；證人吳國良證以：「問：（提示八十七年
十月十二日勘驗照片）對照片有何意見？答：所挖的二個洞其中
石頭較多的洞可能比較沒有被盜採砂石，另外一個所挖出來的土
都是沈澱沙不含石頭，可以證明有被告盜採。」、「問：如何認
定沒有石頭的洞被盜採過？答：因同屬一塊地，挖出來的東西應
該一樣，但從二張照片比較可知沒有石頭的洞有被盜採。」、「
問：沈澱沙是如何來？答：是砂石廠在碎解水洗石頭之後所剩下
的殘渣，沒什麼價值。」、「問：這三個沈澱池，何時設置的，
是否可以確定？答：有一個是兩個連在一起的，我八十四年九月
一日報到之前就已經存在，另外一個好像現場也有，後來陸陸續
續擴大。」；證人洪明德證陳：「問：查獲當時情形如何？答：
我從外面看到當地有三台挖土機及大貨車。」、「問：後來是否
有叫他們把土回填？答：是卯○○再回填的。」各等語（見八十
七年偵字第一六七九０號卷第六十八頁、八十七年度他字第六八
六號卷第三十五頁反面、八十七年度偵字第一０五一六號卷第二
十五頁反面、原審卷二第一八一、一八二頁）。如果屬實，顯然
上開沈澱池在吳國良報到時固已存在，但嗣後範圍仍繼續擴大。
如未挖掘砂石，何以深洞內有碎解水洗石頭之後所餘之沈澱沙？
何以同屬一地，而一處挖出較多砂石，一處則挖出不含石頭之沈
澱沙？原判決之說明是否合於經驗法則及論理法則，尚非全然無
疑，原審未予究明，遽認該沈澱池及房舍於吳國良於八十四年九
月一日到職前即已存在，且證人洪明德之證述並未指出子○○及
卯○○有何具體盜採砂石之行為，盜採若干，不能僅以有三台挖
土機及大貨車停留在該地，遽認即為盜採砂石而停留，尚不能證
明子○○及卯○○犯罪云云（見原判決第十頁理由三之《３》第
一至三行、第十一頁第六至十行），其自由判斷之職權行使，難
謂與經驗法則、論理法則無違。以上或為檢察官上訴意旨所指摘
，或為本院得依職權調查之事項，應認原判決有撤銷發回之原因
。
據上論結，應依刑事訴訟法第三百九十七條、第四百零一條，判
決如主文。
中　　華　　民　　國　九十四　年　十一　　月　　四　　日
                      最高法院刑事第七庭
                          審判長法官  林　增　福
                                法官  邵　燕　玲
                                法官  張　清　埤
                                法官  陳　世　雄
                                法官  陳　朱　貴
      本件正本證明與原本無異
                                      書  記  官
中　　華　　民　　國　九十四　年　十一　　月　 十一 　日
                                                     Y
